【裁判字號】    99,訴,212
【裁判日期】    990914
【裁判案由】    遷讓房屋等
【裁判全文】
臺灣苗栗地方法院民事判決               99年度訴字第212號
原      告  乙○○
被      告  甲○○
兼上列一人
訴訟代理人  丙○○
上列當事人間請求遷讓房屋等事件，本院於民國99年8 月31日言
詞辯論終結，判決如下：
    主  文
被告應將門牌號碼苗栗縣後龍鎮中和里十九鄰崎頂一八二之一０
號房屋遷讓返還原告，並自民國九十八年九月二十三日起至遷讓
返還上開房屋之日止，按月給付原告新臺幣陸佰伍拾貳元。
原告其餘之訴駁回。
訴訟費用由被告負擔。
    事實及理由
一、原告主張：坐落苗栗縣後龍鎮○○段268-15地號土地及其上
    同段62建號房屋（門牌號碼：苗栗縣後龍鎮中和里19鄰崎頂
    182 之10號，下稱系爭房屋）為原告向法院拍賣取得，於民
    國98年9 月22日領得不動產權利移轉證書，並辦妥所有權移
    轉登記。詎被告二人無權占用系爭房屋，幾經催討，均拒不
    返還。為此依民法第767 條及第179 條之規定，請求被告遷
    讓房屋並按月給付原告相當於租金之不當得利新台幣（下同
    ）7,500 元等語。並聲明：被告應將門牌號碼苗栗縣後龍鎮
    中和里19鄰182 之10號之房屋遷讓返還原告，並應自98年9
    月23日起至遷讓系爭房屋之日止，按月給付原告7,500 元。
二、被告則均以：被告二人早於70年間起即居住在系爭房屋，至
    今已超過28年，依民法第768 條至第772 條之規定，被告已
    時效取得系爭房屋之所有權等語，資為抗辯。並聲明：原告
    之訴駁回。
三、原告主張之上揭事實，業據提出與其陳述相符之不動產權利
    移轉證書、土地登記謄本、建物登記謄本、地價第二類謄本
    、房屋課稅證明及存證信函等件為證，並經本院職權調閱本
    院97年度執字第17982 號執行卷宗查核無誤，堪信原告之主
    張為實在。
四、按所有人對於無權占有或侵奪其所有物者，得請求返還之。
    對於妨害其所有權者，得請求除去之，民法第767 條前段、
    中段定有明文。被告雖抗辯其自70年間占用至今，已時效取
    得系爭房屋所有權云云，並提出里長所開證明書為證。惟按
    民法第769 條、第770 條之規定，得為時效取得不動產之標
    的者，須為「他人未登記之不動產」。本件系爭房屋及坐落
    土地業經原告拍賣取得，並於98年9 月22日領得權利移轉證
    書，嗣並登記為所有權人，有前開執行卷可稽，並有土地及
    建物登記謄本在卷可稽，被告自無從依時效取得其所有權或
    登記請求權，是被告前揭所辯，並不可採。此外，被告復未
    主張及舉證其等有何占用系爭房屋之正當權源，是即應認其
    等係屬無權占有系爭房屋。從而，原告依民法第767 條規定
    請求被告遷讓並返還系爭房屋，即屬有據，應予准許。
五、復按無法律上原因而受利益，致他人受損害者，應返還其利
    益，為民法第179 條所明定。其得請求返還之範圍，應以對
    方所受之利益為度。而無權占有他人土地，可獲得相當於租
    金之利益，為社會通常之觀念（最高法院61年台上字第1695
    號判例意旨參照）。本件被告無權占有使用系爭房屋，應認
    其等受有相當於租金之利益，並致原告受有無法使用收益系
    爭房屋之損害，原告自得依不當得利之法律關係，請求被告
    返還相當於租金之不當得利。再按城市地方房屋之租金，以
    不超過土地及其建築物申報總價年息百分之十為限，為土地
    法第97條第1 項所明定。而該條所謂土地價額，依土地法施
    行法第25條規定，係指法定地價。又所謂法定地價，依土地
    法第148 條規定，係指土地所有權人依土地法規定所申報之
    地價而言，並非指平均地權條例第46條所規定之土地公告現
    值（最高法院88年度台上字第108 號判決意旨參照）。又基
    地租金之數額，除以基地申報地價為基礎外，尚須斟酌基地
    之位置，工商業繁榮之程度，承租人利用基地之經濟價值及
    所受利益等項，並與鄰地租金相比較，以為決定，並非必達
    申報總地價年息百分之十最高額（最高法院68年台上字第
    3071號判例意旨參照）。經查，系爭房屋坐落在苗栗縣後龍
    鎮○○段268-15地號土地上，該土地之面積為158 平方公尺
    ，於99年間之申報地價為每平方公尺256 元，此有地價第二
    類謄本附卷可考。而系爭房屋之課稅現值為220,400 元，有
    房屋稅籍證明書在卷足參。另參酌系爭房屋乃為較簡陋之加
    強磚造及磚造鐵皮造二層住用透天厝，屋齡逾25年，保養維
    護情況欠佳，其地理位置則係面臨6 米寬之苗32線道路，為
    台1 線與台61線西濱快速道路之連絡道，交通方便，惟未鄰
    商業區，經濟活動並不熱絡，區域景觀以農業為主等情狀，
    亦有育德國際不動產估價師事務所之鑑定報告附於本院97
    年度執字第17982 號執行卷可參。本院審酌系爭房屋之坐落
    位置、交通情形、工商繁榮程度、可得利用之經濟價值等情
    事，認應以該土地及房屋申報總價年息3%計算相當於租金之
    利益為合理。是原告得請求被告按月給付相當於租金不當得
    利之金額，即為652 元（計算式：（158*256 ＋220400元）
    *3%*1/12＝652 ，小數點以下四捨五入），超過該部分之請
    求，尚屬過高。另依強制執行法第98條第1 項規定，拍賣之
    不動產，買受人自領得執行法院所發給權利移轉證書之日起
    ，取得該不動產所有權。原告係於98年9 月22日領得不動產
    權利移轉證書，業如前述，是原告自該日起即取得系爭房屋
    之所有權。從而，原告請求被告自98年9 月23日起至遷讓返
    還系爭房屋之日止，按月給付原告相當於租金之不當得利
    652 元，為有理由。
六、綜上所述，原告依民法第767 條及不當得利之法律關係，請
    求被告遷讓返還系爭房屋，並自98年9 月23日起至遷讓返還
    系爭房屋之日止，按月給付原告652 元，為有理由，應予准
    許；逾此範圍之請求，即屬無據，應予駁回。
七、本件事證已臻明確，兩造其餘攻擊防禦方法，核與本件判決
    結果無影響，爰不一一論述，併此敘明。
八、訴訟費用負擔之依據：民事訴訟法第78條、第85條第1項。
中    華    民    國    99    年    9     月    14    日
                        民事庭法  官  楊中琪
以上正本係照原本作成。
如對本判決上訴，須於判決送達後20日內向本院提出上訴狀。
如委任律師提起上訴者，應一併繳納上訴審裁判費。
                              書記官  李曉君
中    華    民    國    99    年    9     月    14    日

司法院資訊處製作；財團法人民間司法改革基金會備份。
